---
title: "Ejercicios de Estadística descriptiva multivariante"
format:
  html:
    theme: lumen
    toc: true
editor: 
  markdown: 
    wrap: 72
---

```{r, echo=FALSE, message=FALSE, warning=FALSE}
library(GGally)
library(tidyverse)
```

## Ejercicio

Una empresa quiere analizar si existe relación entre las ventas de sus
productos, la inversión en publicidad y la satisfacción del cliente. Los
datos que corresponden a las ventas en miles de unidades, el gasto en
publicidad en miles de euros y la puntuación de satisfacción del cliente
en una escala de 1 a 10 para 15 productos, los puedes descargar en el
siguiente enlace: [datos
empresa](https://github.com/igmuib/Practica_AD/blob/main/datos_empresa.csv)

Leemos los datos

```{r, message=FALSE}
ruta<- "C:/Users/Paula García Ferrer/OneDrive/Escritorio/Analsis_Dades_Multi/Analisis_Dades/Taller1/datos_empresa.csv"
datos_empresa <- read.csv(ruta)
library(tidyverse)
glimpse(datos_empresa)
```

### Apartado a

Calcula, por un lado con formulación matricial y, por otro, mediante
instrucciones en R/tidyverse, el vector de medias y la matriz de
covarianzas para las variables cuantitativas del conjunto datos_empresa.
A continuación, interpreta los resultados en el contexto del problema.

#### Respuesta

### Apartado b

Calcula, por un lado con formulación matricial y, por otro, mediante
instrucciones en R/tidyverse la matriz de correlaciones. Presenta una
visualización de ella con la librería `GGally`y la función `ggpairs()`.
Interpreta el resultado en el contexto del problema.

### Respuesta

### Apartado c

Define una variable compuesta $Y=Xa$ que agregue Ventas, Publicidad y
Satisfaccion_cliente mediante un vector de pesos $a$ justificados con
criterio empresarial, por ejemplo, un índice de rendimiento que priorice
Ventas, o un índice de intensidad de marketing que dé mayor peso a
Publicidad. Calcula por formulación matricial su vector de medias y
matriz de covarianzas muestra, interpreta lo obtenido en el contexto del
problema.

#### Respuesta

Consideremos el vector $a$, con los pesos siguientes: Ventas (0.6), ya
que representa el rendimiento tangible; Publicidad (0.25), es el
esfuerzo de marketing que impulsa las ventas y Satisfacción (0.15) que
refleja sostenibilidad futura y reputación. de manera que $$
a=[0.6, 0.25, 0.15]^t
$$ Este vector de pesos suma 1 y asigna la prioridad al resultado
económico. Consideremos ahora la matriz $X$: $$
X = [Ventas \quad Publicidad \quad Satisfacion\_cliente]
$$ Entonces, la varible $Y=Xa$ será: $$
Y = Xa = 0.6*Ventas + 0.25*Publicidad + 0.15*Satisfacion\_cliente
$$ Veamos en R:

```{r, message=FALSE}
# extraemos las varibles que nos interesan del dataframe
X <- as.matrix(datos_empresa[, c("Ventas", "Publicidad", "Satisfaccion_cliente")])

# vector de pesos
a <- matrix(c(0.6, 0.25, 0.15), ncol = 1)

# Calculamos la varible compuesta
Y <- X %*% a

# calculamos el vector de medias
media_X <- colMeans(X)
media_X

# calculamos la matriz de covarianzas
S <- cov(X)
S

# Media y varianza de Y
media_Y <- t(a) %*% media_X
var_Y <- t(a) %*% S %*% a

# resultados
cat("Media de Y:", media_Y, "\n")
cat("Varianza de Y:", var_Y, "\n")
```

### Apartado d

Usa el teorema de la dimensión para ofrecer una breve interpretación
sobre la redundancia y la dispersión de `datos_empresa`.

#### Respuesta

### Apartado e

Para estos datos calcula la varianza total y la varianza generalizada y
explica qué mide cada una. Comenta cómo cambian si aumentan las
correlaciones entre las variables o si se reescala alguna variable.

#### Respuesta

### Apartado f

Selecciona la medida de distancia más adecuada para identificar qué
observaciones multivariantes son similares y cuáles no.

####  Respuesta
