---
title: "Ejercicios de Estadística descriptiva multivariante"
format:
  html:
    theme: lumen
    toc: true
---

```{r, echo=FALSE, message=FALSE, warning=FALSE}
library(GGally)
library(tidyverse)
```

## Ejercicio 

Una empresa quiere analizar si existe relación entre las ventas de sus productos, la inversión en publicidad y la satisfacción del cliente. Los datos que corresponden a las ventas en miles de unidades, el gasto en publicidad en miles de euros y la puntuación de satisfacción del cliente en una escala de 1 a 10 para 15 productos, los puedes descargar en el siguiente enlace:  [datos empresa](https://github.com/igmuib/Practica_AD/blob/main/datos_empresa.csv)

Leemos los datos

```{r, message=FALSE}
ruta<- "C:/Users/Paula García Ferrer/OneDrive/Escritorio/Analsis_Dades_Multi/Analisis_Dades/Taller2/datos_empresa.csv"
datos_empresa <- read.csv(ruta)
library(tidyverse)
glimpse(datos_empresa)
```

### Apartado a
Calcula, por un lado con formulación matricial y, por otro, mediante instrucciones en R/tidyverse, el vector de medias y la matriz de covarianzas para las variables cuantitativas del conjunto datos_empresa. A continuación, interpreta los resultados en el contexto del problema. 

#### Respuesta

### Apartado b
Calcula, por un lado con formulación matricial y, por otro, mediante instrucciones en R/tidyverse la matriz de correlaciones. Presenta una visualización de ella con la librería `GGally`y la función `ggpairs()`.  Interpreta el resultado en el contexto del problema.


### Respuesta

### Apartado c
Define una variable compuesta $Y=Xa$ que agregue Ventas, Publicidad y Satisfaccion_cliente mediante un vector de pesos $a$ justificados con criterio empresarial, por ejemplo, un índice de rendimiento que priorice Ventas, o un índice de intensidad de marketing que dé mayor peso a Publicidad. Calcula por formulación matricial su vector de medias y matriz de covarianzas muestra, interpreta lo obtenido en el contexto del problema.

#### Respuesta

### Apartado d 
Usa el teorema de la dimensión para ofrecer una breve interpretación sobre la redundancia y la dispersión de `datos_empresa`.

#### Respuesta


### Apartado e 
Para estos datos calcula la varianza total y la varianza generalizada y explica qué mide cada una. Comenta cómo cambian si aumentan las correlaciones entre las variables o si se reescala alguna variable. 

#### Respuesta

### Apartado f
Selecciona la medida de distancia más adecuada para identificar qué observaciones multivariantes son similares y cuáles no.

#### Respuesta
---
